【裁判字號】    90,台上,7883
【裁判日期】    901227
【裁判案由】    偽造文書
【裁判全文】
最高法院刑事判決                                九十年度台上字第七八八三號
    上   訴   人  台灣高等法院高雄分院檢察署檢察官
    上訴人即被告  甲○○
                  丙○○
    共        同
    選 任辯護 人  陳豐裕律師
    被        告  乙○○
右上訴人等因被告等偽造文書案件，不服台灣高等法院高雄分院中華民國八十八年九
月十四日第二審判決（八十八年度上訴字第六八三號，起訴案號：台灣高雄地方法院
檢察署八十六年度偵字第二八七二六號），提起上訴，本院判決如左：
    主  文
原判決撤銷，發回台灣高等法院高雄分院。
    理  由
本件原判決認定上訴人即被告甲○○於民國八十五年一月間，因在高雄縣大寮鄉蓋建
大樓，需款孔急，竟萌生向銀行詐取貸款支應，遂與上訴人即被告丙○○及林銘洋、
自稱「吳萬生」（同音）代書身分年籍不詳之成年男子，共同基於意圖為自己不法之
所有之犯意聯絡，於八十五年一月間某日，責由「吳萬生」先將高雄縣鳳山市公所於
八十四年八月十三日所發乙○○所有坐落高雄縣鳳山市道○○段一○八八之五號土地
之分區使用名稱之公文書，由原來之「道路」變造為「商業區」，並在高雄縣鳳山地
政事務所於八十五年二月十二日所發乙○○所有上開土地之地籍圖謄本之公文書，將
原來之地號「一○八八之三」變造為「一○八八之五」，及將原來之地號「一○八八
之五」變造為「一○八八」後，再予影印，並由甲○○在高雄委請不知情刻印者偽刻
核對人員即技佐「何效志」及描繪員「王頌堯」之印章蓋用其上，足以生損害於鳳山
市公所核發土地分區使用名稱及地政機關對於土地謄本製作之正確性及何效志、王頌
堯。另責由洋泰企業有限公司（下稱洋泰公司）負責人丙○○、股東林銘洋書立洋泰
公司營運資金運用計劃書、工程合約書及切結書作為向銀行貸款文件之用，嗣於八十
五年二月初，再責由林銘洋（未據檢察官起訴）及代書吳萬生，以洋泰公司之名義向
高雄銀行股份有限公司（以下簡稱高雄銀行）四維分行洽談辦理抵押貸款事宜，並約
定以甲○○之父乙○○所有坐落高雄縣鳳山市道○○段一○八八之五號之土地供貸款
之擔保抵押，同（二）月十三日，復由甲○○行使提出變造之上開土地使用分區證明
及地籍圖謄本，連同洋泰公司營運計劃書及工程合約書、切結書等相關證件等資料，
送交高雄銀行四維分行供銀行核准貸款徵信作業之用，高雄銀行四維分行不疑有詐，
陷於錯誤，乃准予抵押貸款，並於同年月十四日以前開鳳山市道○○段一○八八之五
號土地設定最高限額新台幣（下同）三千三百六十萬元之抵押權登記，同年月十五日
完成放款授信手續，撥款實借二千三百四十萬元予洋泰公司（實際由甲○○受領），
足以生損害於鳳山市公所核發土地分區使用名稱、地政機關對於土地謄本製作之正確
性及何效志、王頌堯暨高雄銀行四維分行。甲○○、丙○○、林銘洋及吳萬生等人，
並於該撥款日至高雄銀行四維分行就抵押借款事宜簽名蓋章。詎撥款後，洋泰公司僅
繳一期利息而自八十五年四月十五日起即未依約繳付利息，且經高雄銀行四維分行察
覺上開土地使用分區證明及地籍圖謄本等公文書均屬變造，至此，高雄銀行四維分行
始知受騙等情。因而撤銷第一審關於甲○○、丙○○部分之判決，改判論處甲○○、
丙○○共同行使變造公文書罪刑。又以公訴意旨略以：被告乙○○係坐落高雄縣鳳山
市道○○段一○八八之五土地道路用地之所有權人，其子甲○○於八十五年一月間，
因在高雄縣大寮鄉蓋建大樓，需款孔急，竟萌生向銀行詐取貸款支應，與被告乙○○
、丙○○、林銘洋、代書「吳萬生」四人，共同基於犯意聯絡，為前揭犯行，因認乙
○○共同牽連涉犯行使變造公文書及詐欺罪云云。惟審理結果，不能證明乙○○犯罪
，因而撤銷第一審關於乙○○部分之判決，改判諭知乙○○無罪，固非無見。
惟查：(一)、系爭借款之借據及約定書上，均有連帶保證人即被告乙○○之簽名（見偵
查卷第四十一頁、第九十二頁），究竟該簽名是否為乙○○所為，抑如被告甲○○所
稱係其所偽造（見第一審卷第四十七、四十八頁，原審卷第一一五頁背面、第二九三
頁），如該簽名為乙○○所為，何以不足以證明其犯罪，原審未詳查、審認說明，遽
行判決乙○○無罪，顯有調查未盡及判決理由不備之違誤。(二)、原判決事實欄記載被
告甲○○、丙○○等人將高雄縣鳳山市公所於八十四年八月十三日所發乙○○所有坐
落高雄縣鳳山市道○○段一○八八之五地號土地之分區使用名稱之公文書，由原來之
「道路」變造為「商業區」等情，然高雄縣鳳山市公所於八十四年八月十三日並未發
上開公文書，而係於八十五年二月十三日發（八五）鳳市服工字第八一八一○號分區
使用證明，有該市公所八十七年六月六日八七鳳市字第二四一○○號函在卷可稽（見
偵查卷第九十六頁）。又原判決理由欄壹之一(一)亦說明甲○○等人變造之分區使用證
明正確發文日期為八十五年二月十三日，變造之日期為八十四年八月十三日。足見此
部分事實之記載與卷內資料及理由之說明不盡相符，有證據上理由矛盾之違法。(三)、
原判決理由欄壹之一(二)既認被告甲○○、丙○○等人提出於高雄銀行用以申請貸款之
洋泰公司營運資金運用計劃書、工程合約書之內容均非真實。則此部分行為何以不成
立行使業務上登載不實文書罪，原判決未說明其理由，亦有未洽。(四)、偽造之印章、
印文或署押，不問屬於犯人與否，沒收之，刑法第二百十九條定有明文。原判決既認
定甲○○、丙○○等人偽造「何效志」、「王頌堯」之印章後，蓋在變造之地籍圖謄
本上，則偽造之印文自應依法沒收，然原判決未予宣告沒收，顯有疏誤。檢察官及被
告甲○○、丙○○上訴意旨指摘原判決違背法令，尚非全無理由，應認有發回更審之
原因。
據上論結，應依刑事訴訟法第三百九十七條、第四百零一條，判決如主文。
中      華      民      國     九十     年     十二     月    二十七    日
                              最高法院刑事第八庭
                                  審判長法官  張  信  雄
                                        法官  賴  忠  星
                                        法官  張  清  埤
                                        法官  呂  永  福
                                        法官  張  淳  淙
      右正本證明與原本無異
                                              書  記  官
中      華      民      國    九十一    年      一      月      四      日


司法院資訊處製作；財團法人民間司法改革基金會備份。
